臺灣高等法院臺中分院刑事裁定
110年度抗更一字第4號

被      告  張伯綸



上列被告因違反毒品危害防制條例案件，不服本院中華民國110
年11月24日令入戒治處所強制戒治之裁定（109年度上訴字第189
9號），提起抗告，經最高法院第一次發回更為裁定（110年度台
抗字第2085號），本院裁定如下：
    主  文
甲○○不令入戒治處所施以強制戒治。
    理  由
一、按觀察、勒戒後，檢察官或少年法院（地方法院少年法庭）
    依據勒戒處所之陳報，認受觀察、勒戒人無繼續施用毒品傾
    向者，應即釋放，並為不起訴之處分或不付審理之裁定，毒
    品危害防制條例第20條第2項前段定有明文。
二、經查：
㈠、被告甲○○（下稱被告）前因施用第一級毒品犯行，經本院於
    民國109年8月19日以109年度上訴字第1899號裁定令入勒戒
    處所觀察、勒戒，並囑託臺灣臺中地方檢察署送法務部○○○○
    ○○○○附設勒戒處所執行觀察、勒戒。嗣經法務部○○○○○○○○依
    法務部於110年3月26日修正頒布之「有無繼續施用毒品傾向
    評估標準評分說明手冊」對被告施以有無繼續施用毒品傾向
    評估，在前科紀錄與行為表現方面評分28分，在臨床評估方
    面評分27分，在社會穩定度方面，因入所後無家人訪視，故
    得分5分，靜態因子得分合計48分，動態因子得分合計12分
    ，靜態因子與動態因子總分合計60分，而綜合判斷評定為「
    有繼續施用毒品傾向」，本院因而於110年11月24日以109年
    度上訴字第1899號裁定令被告入戒治處所強制戒治，其期間
    為6個月以上，至無繼續強制戒治之必要為止，但最長不得
    逾1年。
㈡、按依「有無繼續施用毒品傾向評估標準評分說明手冊（2021
    年3月版）」載明判定之原則：「受觀察勒戒人入所後，經
    過2週時間的觀察、勒戒，由處所及醫療人員依據其各項紀
    錄、資料及觀察勒戒期間之行為表現，加以評分。在勒戒人
    入所4至6週後，可再做一次評估以做必要之評分修正。」；
    又於社會穩定度判定原則項下記載「除由個案自陳資料外，
    務請參考個案的所有相關資料做綜合判斷」；「2-2入所後
    家人是否訪視，則以觀察勒戒處所依觀察勒戒處分執行條例
    第12條規定，認定可辦理接見之配偶、直系血親為限。總分
    上限為5分」。被告前以被告之母親於默評後才前來會客，
    致評分項目少扣（應為多計）5分為由向最高法院提起抗告
    ，復於111年1月5日以理由狀向本院陳稱「家母於11月16日
    有來探視」等語。經本院於110年12月24日函詢法務部○○○○○
    ○○○，關於被告是否有家人於觀察勒戒期間之訪視紀錄，經
    該戒治所以111年1月11日中戒所衛字第11110000260號函覆
    以：被告於110年10月13日入所執行觀察勒戒，業於同年11
    月12日完成有無繼續施用毒品傾向判定評估結案，經查其至
    結案當日未有家屬訪視紀錄，然於檢附之法務部○○○○○○○○接
    見明細表中則記載，被告之母親梁月娜曾於110年11月16日
    下午至法務部○○○○○○○○訪視被告等情。
㈢、是被告於110年10月13日入所執行觀察勒戒，於2週後(即同年
    月27日後)可由處所及醫療人員依據其各項紀錄、資料及觀
    察勒戒期間之行為表現，加以評分，於入所4至6週(即同年1
    1月10日至24日)後，可再做一次評估以做必要之評分修正。
    然依據本件卷內有無繼續施用毒品傾向評估標準紀錄表計載
    ，家庭部分2-2：入所後家人是否訪視之紀錄，僅評分至110
    年11月4日、該紀錄表之作成日期為110年11月12日，法務部
    ○○○○○○○○即於110年11月19日依觀察勒戒處分執行條例第8條
    第1項規定以中戒所衛字第11010007690號函向本院陳報被告
    之「有無繼續施用毒品傾向評估標準紀錄表」暨「有無繼續
    施用毒品傾向證明書」。而為因應「新冠肺炎」疫情警戒，
    臺中戒治所於110年10月25日起才恢復一般接見，此有該戒
    治所111年1月11日中戒所衛字第11110000260號函附卷，被
    告之母親既已於恢復一般接見後、被告觀察勒戒入所後6週
    內之110年11月16日訪視被告，此一訪視事實之有無，佔動
    態因子計分5分，對有無繼續施用毒品傾向評估得分60分，
    而經評定為「有繼續施用毒品傾向」之被告而言，如經扣除
    該5分後，評分表之總分即僅有55分，而未達「有繼續施用
    毒品傾向」之標準。是上開訪視事實之有無，已生攸關被告
    是否應送強制戒治之實質上影響，此即應屬必要之評分修正
    。法務部○○○○○○○○於110年11月19日向本院陳報被告之「有
    無繼續施用毒品傾向評估標準紀錄表」暨「有無繼續施用毒
    品傾向證明書」前，已有充分機會考量疫情影響及被告母親
    之訪視事實，卻未依「有無繼續施用毒品傾向評估標準評分
    說明手冊」對被告之評估結果為必要之評分修正，尚有未妥
    。是自上開函詢結果觀之，被告應無繼續施用毒品之傾向，
    而未達應施以強制戒治之標準，無施以強制戒治以降低其再
    次施用毒品之危險性之必要，故由本院諭知本件不令入戒治
    處所施以強制戒治。
㈣、至有無「繼續施用毒品傾向」，雖係依具體個案之臨床實務
    及相關事證等情綜合判定，有其相當之專業依據及標準，且
    涉及專門醫學，又衡酌強制戒治之目的，係為協助施用毒品
    者戒斷毒品之心癮及身癮所為之一種保安處分類型，而該評
    估標準係將與判斷有無繼續施用傾向之相關因素加以列舉及
    量化，適用於每一位受觀察、勒戒處分之人，具一致性、普
    遍性、客觀性，以利執法者判定受勒戒人有無繼續施用毒品
    傾向，倘其評估由形式上觀察，無擅斷或濫權等明顯不當情
    事，法院原則上應予尊重。然「入所後家人是否訪視」之評
    分修正，係得以依卷內客觀資料即可計算出結果，未涉及任
    何評估、觀察等保安處分執行機關之專業權限事項，是法院
    自可自行計算得出總分而為准否之裁判，並無侵害專業評估
    單位權限之虞，附此說明。 
三、據上論斷，依刑事訴訟法第220條，裁定如主文。
中　　華　　民　　國　　111 　年　　1 　　月　　14　　日
            刑事第十一庭　審判長法　官　張  意  聰
                                法　官　陳  慧  珊
                                法　官　田  德  煙
以上正本證明與原本無異。
如不服本裁定，得於收受送達後五日內向本院提出抗告書狀（須
附繕本）。因疫情而遲誤不變期間，得向法院聲請回復原狀。

                                書記官  陳  志  德
　　　　　　　　　
中　　華　　民　　國　　111 　年　　1 　　月　　14　　日